臺灣高等法院民事判決　　　　　　　　 99年度重上字第593號
　　上　訴　人　蘇招治
　　　　　　　　蘇俊宇
　　前列二人共同
　　訴訟代理人　徐立信律師
　　複代理人　　陳怡伶律師
　　上　訴　人　王淑媛
　　訴訟代理人　卓玉珠
　　被上訴人　　林公世
　　訴訟代理人　許朝昇律師
　　複代理人　　許進鈺
上列當事人間拆屋還地等事件，上訴人對於中華民國99年7月30
日臺灣桃園地方法院98年度重訴字第384號第一審判決提起上訴
，經本院於民國100年6月14日言詞辯論終結，判決如下：
    主  文
上訴駁回。
第二審訴訟費用由上訴人負擔。
    事實及理由
一、被上訴人起訴主張：坐落桃園縣大園鄉○○段377地號土地
    （下稱系爭土地）為被上訴人與訴外人林衡寬等人公同共有
    。惟上訴人蘇招治所有如附圖所示編號A、B、C、D、E、L、
    M、N、O之建物及地上物；上訴人蘇俊宇所有如附圖所示編
    號G、H、I、J、K之建物及地上物；上訴人王淑媛所有如附
    圖所示編號F之地上物，均屬無權佔用系爭土地，被上訴人
    自得依法請求上訴人蘇招治、蘇俊宇、王淑媛（下合稱上訴
    人）拆除上開建物及地上物，將所占用之系爭土地返還被上
    訴人及共有人全體等情。爰依民法第767條、第821條、第82
    8條規定，求為命：(一)上訴人蘇招治應將坐落系爭土地上，
    如附圖所示編號A、B、C、D、E、L、M、N、O之建物及地上
    物拆除，並將所占用之土地騰空返還被上訴人及全體共有人
    。(二)上訴人蘇俊宇應將坐落系爭土地，如附圖所示編號G、H
    、I、J、K之建物及地上物拆除，並將所占用之土地騰空返
    還被上訴人及全體共有人。(三)上訴人王淑媛應將坐落系爭土
    地上，如附圖所示編號F之建物拆除，並將所占用之土地騰
    空返還被上訴人及全體共有人。(四)願供擔保，請准宣告假執
    行（原審為上訴人敗訴之判決，上訴各就其敗訴部分，聲明
    不服，提起上訴。被上訴人於原審另請求上訴人給付相當於
    租金之不當得利部分，原審為被上訴人敗訴之判決，被上訴
    人就其敗訴部分，未聲明不服，該部分已告確定。）並答辯
    聲明：上訴駁回。
    上訴人蘇招治、蘇俊宇（下合稱上訴人蘇招治等2人）則以
    ：系爭土地重測前為橫山段尖山小段15-7地號，並自橫山段
    尖山小段15地號分割而來，於日據時代登記為桃園廳竹北堡
    橫山庄土名尖山15番地。依據尖山15番地臺帳記載觀之，系
    爭土地自業主為訴外人林熊光時起，即民國前1年至民國33
    年之間，均有租用基地之約定。而上訴人蘇招治等2人之祖
    先蘇德、蘇溪則於系爭基地上建築房屋並居住於此，足見上
    訴人蘇招治等2人之祖先蘇德與被上訴人祖先林熊光就系爭
    土地訂有基地租賃契約，並約定租金，上訴人與被上訴人自
    應繼承系爭租賃契約。復系爭房屋於31年即有房屋稅籍資料
    ，當時仍存有地租約定，且地主仍派人前來收租，是雙方租
    用基地建築房屋之租賃契約繼續存在，上訴人蘇招治等2人
    非無權佔用系爭土地。縱認該租賃契約存有期限，亦因到期
    而轉為不定期租賃，依土地法第103條及民法第449條規定，
    被上訴人亦不得請求返還系爭土地等語，資為抗辯。並上訴
    聲明：(一)原判決不利上訴人蘇招治等2人部分廢棄。(二)上開
    廢棄部分，被上訴人之第一審之訴及假執行之聲請均駁回。
    上訴人王淑媛則以：系爭土地上門牌號碼桃園縣大園鄉○○
    ○路304號房屋原為土造房屋，其經鄰長介紹以22萬元向前
    屋主所購買，再將該房屋登記其名下，後來該土造房物拆除
    後，再以鐵皮搭蓋把那塊地作倉庫使用，當時認知土地是林
    本原所有，然因產權不清，其未繳納地租，希望被上訴人可
    以將那塊地捐出來，或者賣給其作公益使用等語，資為抗辯
    。並上訴聲明：(一)原判決不利上訴人王淑媛部分廢棄。(二)上
    開廢棄部分，被上訴人在第一審之訴及假執行之聲請均駁回
    。
二、查系爭土地重測前為臺灣省桃園縣橫山段尖山小段15-7地號
    ，係65年間自臺灣省桃園縣橫山段尖山小段15地號分割而來
    ，為被上訴人與林衡寬等22人（詳起訴狀附表所示）公同共
    有；又如附圖所示編號A（面積5.64平方公尺）、B（面積12
    .22平方公尺）、C（面積58.68平方公尺）、D（面積40.66
    平方公尺）、E（面積75.06平方公尺）、L（面積19.50平方
    公尺）、M（面積49.20平方公尺）、N（面積62.93平方公尺
    ）、O（面積16.68平方公尺）部分所示之建物、地上物為上
    訴人蘇招治所有，如附圖所示編號G（面積12.77平方公尺）
    、H（面積117.78平方公尺）、I（面積7.70平方公尺）、J
    （面積9.39平方公尺）、K（面積76.32平方公尺）部分所示
    之建物、地上物上訴人蘇俊宇所有，如附圖所示編號F（面
    積37.50平方公尺）部分之地上物為上訴人王淑媛所有，上
    揭上訴人蘇招治、蘇俊宇、王淑媛之建物、地上物（下稱系
    爭建物、地上物）均坐落於系爭土地之事實，業據被上訴人
    提出繼承系統表、戶籍謄本、土地登記第二類謄本、現場照
    片（見原審卷第6頁至15頁）、桃園縣蘆竹地政事務所於100
    年3月8日蘆地登字第1000001788號覆函（見本院卷第72頁至
    118頁）在卷足稽，並經原審法院於99年3月4日履勘現場，
    並囑託桃園縣蘆竹地政事務所人員測量，有勘驗筆錄及土地
    複丈成果圖（見原審卷第59頁至65頁）在卷足參，並為兩造
    所不爭執，堪信為真實。至被上訴人主張上訴人所有之系爭
    建物、地上物占用系爭土地係屬無權占有，被上訴人得依民
    法第767條、第821條、第828條之規定請求上訴人拆除系爭
    建物、地上物，並將占用之土地返還於被上訴人及共有人全
    體，惟為上訴人所否認，並以前揭言詞置辯，是本件首應審
    究者厥為：上訴人所有如附圖所示之系爭建物、地上物所占
    用之土地是否無權占有？玆分述如下。
三、按「所有人對於無權占有或侵奪其所有物者，得請求返還之
    。對於妨害其所有權者，得請求除去之。有妨害其所有權之
    虞者，得請求防止之。」、「各共有人對於第三人，得就共
    有物之全部為本於所有權之請求。但回復共有物之請求，僅
    得為共有人全體之利益為之。」民法第767條第1項、第821
    條分別定有明文，又98年1月23日民法第828條增訂第2項規
    定「第820條、第821條及第826條之1規定，於公同共有準用
    之」，故公同共有人對於無權占有之第三人，得就公同共有
    物之全部為本於所有權之請求。次按民法第821條之規定，
    各共有人對於第三人，得就共有物之全部，為本於所有權之
    請求，此項請求權既非必須由共有人全體共同行使，則以此
    為標的之訴訟，自無由共有人全體共同提起之必要。所謂本
    於所有權之請求權，係指民法第767條所規定之物權請求權
    而言，故對於無權占有或侵奪共有物者，請求返還共有物之
    訴，得由共有人中之一人單獨提起，惟依民法第821條但書
    之規定，應求為命被告向共有人全體返還共有物之判決而已
    ，最高法院著有28年上字第2361號判例意旨可資參照。被上
    訴人為系爭土地之公同共有人，此為兩造所不爭，則被上訴
    人自得本於所有權之請求權，單獨對於無權占有之第三人，
    請求將系爭土地返還於被上訴人及共有人全體，合先敘明。
四、次按當事人主張有利於己之事實者，就其事實有舉證之責任
    ，民事訴訟法第277條定有明文。又以無權占有為原因，請
    求返還所有物之訴，被告就物屬原告所有而為被告占有之事
    實不爭執，而僅以被告非無權佔有為抗辯者，原告於被告無
    權占有之事實無舉證責任。被告應就其佔有係有正當權源之
    事實證明之，最高法院著有91年度台上字第2578號判決意旨
    參照。本件被上訴人主張上訴人無權占有系爭土地，而請求
    上訴人拆除系爭建物、地上物，並將所占用之土地騰空返還
    被上訴人及共有人全體，上訴人既不爭執系爭土地為被上訴
    人所有而為上訴人蘇招治占有之事實，而僅抗辯非無權占有
    ，則上訴人應就其占有系爭土地係有正當權源存在之事實負
    舉證之責。
五、查上訴人蘇招治等2人主張其祖先蘇德、蘇溪為佃農，於日
    據時代明治年間，向系爭土地地主即被上訴人祖先林熊光承
    租耕地，該耕地包括系爭土地，並建有房屋，是蘇德、蘇溪
    與林熊光間就系爭土地成立基地租賃契約，上訴人依繼承之
    法律關係取得該租賃關係，並取得占有系爭土地之正當權源
    云云，惟為被上訴人所否認，則上訴人蘇招治等2人自應先
    就蘇德、蘇溪與林熊光間就系爭土地成立租賃關係乙節舉證
    證明為真實。經查，系爭土地重測前為臺灣省桃園縣橫山段
    尖山小段15-7地號，係65年間由臺灣省桃園縣橫山段尖山小
    段15地號分割而來，而臺灣省桃園縣橫山段尖山小段15地號
    日據時代登記為「桃園廳竹北堡橫山庄土名尖山15番地」，
    有上訴人蘇招治等2人提出之台灣省桃園縣土地登記簿、竹
    北橫山庄土名尖山15番地地號土地登記謄本（見原審卷第30
    頁至40頁）在卷足按，並為被上訴人所不爭執。再依上訴人
    蘇招治等2人提出之竹北橫山庄土名尖山15番地地號土地臺
    帳謄本（見本院卷第40頁）內容雖記載「業主：林熊光，昭
    和5年地租3.550元，昭和10年地租3.840元」，然承租人為
    何人？是否為「基地租賃」？租約租期為何？等，則未見有
    何記錄可查。又觀之竹北橫山庄土名尖山15番地地號土地臺
    帳謄本記載，該土地地目為「建物敷地」（見原審卷第31頁
    ）而非耕地，故竹北橫山庄土名尖山15番地地號土地之地目
    亦與上訴人蘇招治等2人所稱系爭土地係蘇德向林熊光所承
    租之耕地乙節亦有未符。為此，上訴人蘇招治等2人復向本
    院聲請向桃園縣蘆竹地政事務所調取系爭土地於34年以後之
    全部土地謄本及留存資料，經桃園縣蘆竹地政事務所於100
    年3月8日蘆地登字第1000001788號函覆本院並檢附之系爭土
    地之人工登記簿謄本、土地總登記簿謄本、日據土地登記簿
    謄本（見本院卷第72頁至118頁），亦未見有上訴人蘇招治
    等2人所稱之「基地租約」之記載，故本院自難僅憑上揭竹
    北橫山庄土名尖山15番地地號土地臺帳謄本記載，逕認蘇德
    、蘇溪與林熊光間就系爭土地成立租賃關係。
六、又查，證人即上訴人蘇招治等2人之舊鄰李新發雖到庭證稱
    其現年77歲，十幾歲時住在上訴人蘇招治等2人隔壁，上訴
    人蘇招治等2人房屋占用之土地為被上訴人所有，其從十幾
    歲至14、15歲間曾看過有人來收房屋的租金，一年一次，收
    租的人只知姓黃，不知道名字，不知道租約內容、租金多少
    等語（見本院卷第141頁至142頁），李新發雖證稱其曾見聞
    有人向上訴人之被繼承人收取租金，惟李新發未能就相關租
    賃契約內容、當事人及租約為具體證述，本院自難僅憑李新
    發上揭證詞認定辯蘇德、蘇溪與林熊光間確已成立基地租賃
    契約，而由上訴人蘇招治等2人繼承該租約。況被上訴人以
    李新發無權占有其公同共有土地而另案起訴請求李新發拆屋
    還地，有被上訴人提出之民事起訴狀（見本院卷第170頁至
    175 頁）在卷足稽，本院自難期李新發之證詞無偏頗而遽信
    為真實。故李新發之證詞不足以證明上訴人蘇招治等2人之
    曾祖父於日據時代明治年間以承租耕地為由，與被上訴人之
    祖先就系爭土地成立租賃關係，並由上訴人蘇招治等2人繼
    承該租約。上訴人蘇招治等2人又提出其他證據證明蘇德、
    蘇溪與林熊光就系爭土地成立租賃契約，則其抗辯蘇德、蘇
    溪與林熊光間就系爭土地已成立基地租賃契約，並由其2人
    繼承該不定期租賃契約云云，亦無足採。
七、末查，上訴人蘇招治等2人主張蘇德、蘇溪於日據時代即居
    住於系爭土地上，足證蘇德、蘇溪與林熊光於日據時代成立
    租地建物契約，系爭建物雖未辦保存登記建物，但有戶籍、
    稅籍資料，足證其對系爭土地有正當占有權源云云，並提出
    人工戶籍謄本、桃園縣政府地方稅務局房屋稅籍證明書（見
    本院卷第124頁至128頁）、桃園縣政府地方稅務局房屋稅繳
    款證明書（見原審卷第89頁至91頁）為憑，惟未辦保存登記
    建物之戶籍資料、稅籍資料之記載，係戶政、稅務主管機關
    對其主管業務所為之行政管理，與建物有無使用坐落基地之
    正當權源無關，蓋建物之戶籍謄本、房屋稅籍證明書並不生
    確認私權效果，亦不足認定建物、地上物所占用之土地是否
    具有正當權源存在。故上訴人蘇招治等2人以人工戶籍謄本
    、桃園縣政府地方稅務局房屋稅籍證明書及桃園縣政府稅捐
    稽徵處證明書，辯稱其所有之系爭建物及地上物占用系爭土
    地係有正當權源云云，並無可採。
八、綜上，上訴人蘇招治等2人未能舉證證明蘇德、蘇溪與林熊
    光於日據時代已成立租賃契約，上訴人蘇招治等2人得依法
    繼承租賃關係，而有權使用占用之系爭土地乙節為真實，則
    上訴人蘇招治所有如附圖所示編號A、B、C、D、E、L、M、N
    、O之建物及地上物、上訴人蘇俊宇所有如附圖所示編號G、
    H、I、J、K之建物及地上物，對占用之系爭土地即難謂有正
    當權源存在。
九、至上訴人王淑媛則自認其明知對系爭土地無占有之正當權源
    而仍買受其上之建物，未曾給付過租金（見原審卷第86頁背
    頁、本院卷第132頁背頁），故上訴人王淑媛所有如附圖所
    示編號F之建物對占用系爭土地即欠缺正當權源。
十、綜上，被上訴人為系爭土地公同共有人之一，上訴人蘇招治
    、蘇俊宇、王淑媛各自所有之系爭建物、地上物，分別無權
    占有系爭土地如附圖所示，已如前述，則被上訴人依民法第
    767條第1項、第821條、第828條第2項之規定，請求上訴人
    將系爭土地上如附圖所示之系爭建物、地上物拆除後將所占
    用之各該部分土地，騰空返還於被上訴人及共有人全體，為
    有理由，應予准許。原審就此部分為上訴人敗訴之判決，經
    核並無不合，上訴意旨指摘原判決此部分不當，求予廢棄改
    判，為無理由，應予駁回。
十一、本件事證已臻明確，兩造其餘攻擊防禦方法及舉證，與本
      件判決結果已不生任何影響，不另贅論，附此敘明。
據上論結，本件上訴為無理由，爰判決如主文。
中    華    民    國   100    年    6     月    30    日
                    民事第十三庭
                        審判長法  官  蕭艿菁
                              法  官  林麗玲
                              法  官  賴劍毅
正本係照原本作成。
被上訴人不得上訴。
上訴人如不服本判決，應於收受送達後20日內向本院提出上訴書
狀，其未表明上訴理由者，應於提出上訴後20日內向本院補提理
由書狀（均須按他造當事人之人數附繕本）上訴時應提出委任律
師或具有律師資格之人之委任狀；委任有律師資格者，另應附具
律師資格證書及釋明委任人與受任人有民事訴訟法第466條之1第
1項但書或第2項（詳附註）所定關係之釋明文書影本。如委任律
師提起上訴者，應一併繳納上訴審裁判費。
中    華    民    國   100    年    7     月    1     日
                              書記官  黃千鶴
附註：
民事訴訟法第466條之1（第1項、第2項）：
對於第二審判決上訴，上訴人應委任律師為訴訟代理人。但上訴
人或其他法定代理人具有律師資格者，不在此限。
上訴人之配偶、三親等內之血親、二親等內之姻親，或上訴人為
法人、中央或地方機關時，其所屬專任人員具有律師資格並經法
院認為適當者，亦得為第三審訴訟代理人。